【裁判字號】    90,上訴,13
【裁判日期】    900719
【裁判案由】    誣告
【裁判全文】
臺灣高等法院花蓮分院刑事判決            九十年度上訴字第一三號
    上  訴  人  臺灣花蓮地方法院檢察署檢察官
    被      告  丙○○
右列上訴人因被告誣告案件，不服臺灣花蓮地方法院八十九年度訴字第一二六號中華
民國八十九年十月二十五日第一審判決( 起訴案號：臺灣花蓮地方法院檢察署八十九
年度偵緝字第四九號 )，提起上訴，本院判決如左：
    主  文
上訴駁回。
    理  由
一、本件上訴人即檢察官在原審公訴意旨略以：丙○○與甲○○有借貸關係。丙○○
    意圖使甲○○受刑事處分，於民國八十六年七月十七日，具狀向臺灣花蓮地方法
    院檢察署檢察官誣告稱：甲○○未經其同意，擅自在其交付用以擔保債務清償之
    票號一七七五七七號本票上，以阿拉伯數字在違約金部分填寫「０‧００一」，
    在利息部分填寫「０．００六七」（此利息部分係民國八十九年八月四日本院審
    理時，由到庭檢察官當庭補充之，惟應係０．０００六七之誤），而偽造本票票
    款有關違約金、利息之約定，並據此主張債權，因認被告丙○○涉犯刑法第一百
    六十九條第一項之誣告罪嫌等語。
二、本件上訴人認被告丙○○犯有前揭誣告罪嫌，係以告訴人甲○○之指訴，及在甲○○所涉偽造有價證券刑案中，已認定被告與甲○○間，就系爭五十萬元借款，
    確有違約金之約定，且被告授權甲○○在系爭本票上為違約金之記載等為其論據
    。訊之被告丙○○則矢口否認有前揭誣告犯行，辯稱：「系爭五十萬元本票記事
    欄中利息、違約金部分，在借款時沒有填記，事後也沒有授權甲○○為之，是甲○○自行填上的，違約金部分確實沒有約定，本來申告部分是指違約金部分，不
    是利息部分，我沒去過甲○○家，不可能同意違約金」等語。
三、按犯罪事實應依證據認定之，無證據不得推定其犯罪事實；又不能證明被告犯罪
    者，應諭知無罪之判決。次按刑法第一百六十九條第一項誣告罪之成立，係以意
    圖他人受刑事處分，向該管公務員誣告為成立要件；即誣告罪之成立，以告訴人
    所訴被訴人之事實必須完全出於虛構者為要件，若所訴之事實，雖不能證明係實
    在，惟是否構成誣告罪，仍應就其有無虛構誣告之故意為斷，亦即告訴人申告之
    內容，倘非全然無因，祇因缺乏積極證明，致被訴人不受訴追處罰者，告訴人非
    當然可以誣告罪相繩。經查：
  (一)告訴人甲○○於其被訴偽造有價證券一案偵查時供稱：「系爭五十萬元本票上之
    違約金、利息部分是我填載的，．．，在簽訂時，未預料他會違約，所以沒有約
    定違約金，可是辦抵押權的代書有依慣例，做違約金之登記，他（指被告）有同
    意要我自己填上，我是當他的面前填上該記載」，「是七十九年一月十一日訂約
    後有二期利息未付，他又再到我家來，並付清二個月利息．．．．他當初是換回
    七十九年一月十一日及二月十一日二張本票，所以填本票是當年之時間（二月間
    ）」等語（見該案偵查卷第八十五頁）。其於本案原審訊問時復稱：「借款時並
    沒有違約金之約定，是被告違約後付第一期利息時談的，抵押權設定契約書上違
    約金之記載是代書依慣例寫的」等語（見原審卷第十七頁）。參以系爭五十萬元
    之借款契約書，有關本金、利息、借款期限、應供之擔保物品等均詳細記載，獨
    未見有違約金之記載，而系爭借款之抵押權設定契約書上利息欄內記載為「依照
    中央銀行利率計算利息」，該利息欄位次順序之遲延利息、違約金二欄則均載為
    「〞」，雖係意指遲延利息、違約金部分亦如同利息部分，均依照中央銀行利率
    計算利息之意，然有關利息部分，已與原借款契約月息二分之約定不符，且被告
    與甲○○間未見有遲延利息之約定，卻仍予載入，顯見抵押權設定書上有關「依
    照中央銀行利率計算利息」之記載，確係承辦代書依慣例填記，非基於被告與甲○○之約定無誤。是七十九年一月十一日被告向甲○○借款五十萬元之際，二人
    並未為違約金之約定，且當時被告交付甲○○之系爭五十萬元本票，其上記事欄
    內之違約金、利息部分，亦「無」０．００一及０．０００六七等數字之記載。
    何況被告既已將借款五十萬元之利息，按月另開本票十二張（借款期限一年）面
    額各為一萬元之利息本票交付告訴人（見兩造契約第四條）（見告訴人被訴偽造
    有價證券一案之偵查卷第四十頁反面），被告殊無同意告訴人再在本票（五十萬
    元之一張）加填利息及違約金之必要。
  (二)告訴人甲○○於其被訴偽造證券一案偵查中雖稱：「借款契約書有約定利息，抵
    押權設定書上有違約金之記載，七十九年一月十一日訂約後，被告有二期利息未
    付，他又來我家，要再借五十萬元，我告訴他他信用不好，沒有再借，且本票上
    未依契約及設定書填載違約金及利息，應予補正，他同意我自己填上，我是在他
    面前填上該記載，要填的數字都有告訴丙○○，當時有我太太在場」等語（見該
    偵查卷第八十六頁反面），且甲○○之配偶黃貴美於該案中復到庭附合甲○○之
    供述證稱：「有一天被告拿一萬元利息到我家，說要再借五十萬元，我先生不同
    意，說你不守信用，我要在本票寫違約金及利息，丙○○說本票在你那裡，你自
    己寫」等語（見該案原審卷第七十七頁）。然黃貴美之前開證詞，與黃貴美在兩
    造間確認本票債權不存在事件中所為「五十萬元的票，利息是０．００六七，開
    票時利息就已寫上了」之陳述（見原審八十五年度玉簡字第七十六號卷第四十八
    之一頁反面），互相矛盾。況且甲○○在其被訴偽造有價證券一案，其身分為被
    告，與本件被告在該案之告訴人身分，處於對立地位關係，該案之調查結果，攸
    關甲○○是否構成刑事犯罪，則甲○○在該案所為有利自己之供述，自不可片面
    遽採為本案中不利被告之認定。
  (三)告訴人甲○○在出借系爭五十萬元之前，並不認識被告（見原審卷第三十七頁）
    ，其經由第三人潘輝代書之介紹，而同意借款予被告。由系爭借款契約書中，
    有關不動產抵押權設定、利息約定、借款期限、本票之簽發，及借款、利息均逕
    受強制執行等記載，顯然甲○○對於在借貸關係中，如何保障己身權益、權利義
    務明確化、如何迅速實現債權等程序，知之甚詳，甲○○於同意本件借款時，既
    因未斟酌日後被告未依約清償債務之可能性，而漏未與被告就系爭借款為違約金
    及八十年一月十一日借款期限期滿後利息如何計算之約定。果若事後被告確曾同
    意給付違約金，並授權甲○○在系爭五十萬元本票上自行填記利息及違約金，以
    甲○○上開謹慎之行事風格觀之，焉有不令被告在系爭五十萬元本票記事欄內親
    自填記，以杜爭議？或令被告在借款契約書上補記？甚至要求被告出具同意及授
    權書之理？詎甲○○卻稱：自行在被告面前代填（見同前偵查卷第八十七頁），
    實與吾人日常生活處事經驗相違。此外，被告向甲○○借款時，為順利取得五十
    萬元借款，而同意支付月息二分之利息，雖為常情，惟被告在取得五十萬元借款
    後，無端另行同意以月息三分計算違約金（即甲○○所稱之每百元加日息０．０
    ０一計付）顯與事理有違。
  (四)依乙○○於八十四十二月十四日寄發予甲○○之存證信函中，明白表示願代被告
    清償系爭五十萬元借款，其自行計算之一０七萬六千八百五十三元之計算方法，
    係依台灣銀行放款基本利率，利息以年利率百分之七點二五計，五十萬元之每日
    息為一百點六九元（一年以三百六十天計），自七十九年一月十一日起至八十四
    年十二月五日計二一五三日，而遲延利息違約金計一七八八日，為三十萬零六七
    元（該遲延利息違約金部分顯然係以每日息二百零一點三八元，即利息每日一百
    點六九元之二倍計算）。而證人高成輝於該第三案中復證述：我們去申請土地謄
    本，發現謄本上違約金是寫以中央銀行放款利率計算，當時只有台灣銀行，我們
    就問台灣銀行，台灣銀行基本放款利息是百分之七點二五，銀行界違約金是以到
    期日依利息加一成計算，我們為表示誠意，以年息二倍計算違約金，乙○○要求
    依銀行慣例處理，寫存證信函時，並沒有向丙○○求證是否有違約金之約定等語
    （見同前甲○○偽造有價證券一案原審卷第八十六頁）。足見一０七萬六千八百
    五十三元之計算標準並非依系爭本票上記事欄有關利息、違約金之記載為依據，
    甚為明顯。是被告於該案偵查時所稱：一０七萬六千八百五十三元是我叔叔乙○○請人依本票上所載利息、違約金計算，目的是為了塗銷抵押權，但被告（即告
    訴人）還是不願意收這筆錢等語（見同上偵查卷第二十九頁正面），足見被告係
    為早日能夠塗銷抵押權，而不得已接受其叔按上開方式計算之利息及違約金，自
    難以此據為不利被告之認定。
四、綜上所述，本件並無積極證據足以證明被告在取得五十萬元借款後，與甲○○另
    行有違約金之約定，並授權甲○○在系爭五十萬元本票上自行填載違約金「０．
    ００一」及利息「０．０００六七」之情節。縱然系爭五十萬元借款時，確有月
    息二分之約定，且月息二分換算成日息即為０．０００六七（即０．二除以三六
    ０等於０．０００六七），外觀上該五十萬元本票利息部分為０．０００六七之
    記載，似無礙於被告權益，然究其實質，本票上之記載事項，事涉甲○○能否不
    須勞費時日，快速取得執行名義，逕向法院聲請強制執行，速予實現債權（見甲○○於八十四年十二月二十一日寄發予乙○○之存證信函上即明白記載：取得本
    票債權的好處，就是討債的時候，可以不必繳裁判費，逕就債務人之財產加以強
    制執行等語），更事關在八十年一月十一日借款期限屆至後之利息，應如何計算
    之問題。是被告既認其與甲○○未就違約金為約定，且甲○○未經授權即擅自在
    系爭本票上為違約金０．００一、利息０．０００六七之記載，進而向檢察官申
    告犯罪，其申告內容非全然無因，難認被告有虛構事實加以誣告之故意，尚不得
    以誣告罪責相繩。本件不能證明被告犯罪，自應為無罪判決之諭知。原審因而諭
    知被告無罪之判決，核無不當。檢察官上訴意旨仍執陳詞，認被告有誣告之犯行
    ，指摘原判決不當，為無理由，應予駁回。
五、被告經合法傳喚，無正當理由而不到庭，爰不待其陳述逕行判決。
據上論斷：應依刑事訴訟法第三百六十八條、第三百七十一條判決如主文。
本案經檢察官翟光軍到庭執行職務。
中      華      民      國      九十      年       七     月    十九    日
                                    審判長法官  謝  志  揚
                                          法官  賴  淳  良
                                          法官  莊  謙  崇
右正本證明與原本無異。
檢察官如不服本判決，應於送達後十日內，向本院提出上訴狀。其未敘述理由者，並
應於提出上訴狀後十日內向本院補提理由狀(須附繕本)。
                                        書記官  林  明  智
中      華      民      國      九十      年     七       月    二十    日


司法院資訊處製作；財團法人民間司法改革基金會備份。
